臺灣花蓮地方法院民事判決　　　　　　　　 96年度訴字第1號
原　　　告　華南產物保險股份有限公司
法定代理人　丁○○
訴訟代理人　戊○○
　　　　　　丙○○
被　　　告　甲○○
訴訟代理人　乙○○
上列當事人間侵權行為損害賠償事件，本院於民國96年1月15日
言詞辯論終結，判決如下：
      主  文
被告應給付原告新台幣捌拾肆萬元，及自民國95年6月17日起至
清償日止，按年息百分之五計算之利息。
原告其餘之訴駁回。
訴訟費用由被告負擔十分之三，餘由原告負擔。
      事 實 及 理 由
一、原告起訴主張：訴外人高冠明前以其所有之車號HGX-603號
    重型機車，向原告投保強制汽車責任保險，詎於民國93年8
    月4日19時3分許，被告無照駕駛車號QW-403號大自貨車，行
    經台九線285.2公里南下車道，因駕車不慎與訴外人高德來
    騎乘、搭載乘客即訴外人伊福妹之上開被保險機車相撞，致
    高德來及伊福妹死亡，原告已依強制汽車責任保險法規定，
    給付被害人之繼承人高冠明死亡理賠金合計新台幣（下同）
    280萬元，依修正前之同法第27條第1項第4款之規定，原告
    於給付保險金後得向加害人求償，爰提起本訴，請求被告給
    付上開金額及自起訴狀繕本送達翌日即95年6月17日起至清
    償日止，按年息百分之五計算之利息等語。
二、被告對於其就本件車禍有過失乙節不爭執，惟以：被害人高
    德來酒醉駕車且未保持距離直接撞擊被告車尾牌照處，故被
    害人就本件車禍之發生亦與有過失，被告不應負擔全部賠償
    責任，且被告事後已與被害人之繼承人以80萬元達成和解等
    語置辯。
三、本院之判斷：
（一）94年2月5日修正施行前之強制汽車責任保險法第27條第4
      款原規定：被保險汽車發生汽車交通事故，加害人有違反
      道路交通管理處罰條例第21條第1項第1款之未領有駕駛執
      照而駕車規定之情形時，保險人仍應依規定給付保險金，
      但得在給付金額範圍內，向加害人求償。上開條文所稱「
      求償」權之性質，本有代位權說與求償權說之爭，實務上
      座談會之研討結論係採代位權說，認為前開條文所稱之求
      償，應係名詞之誤用，保險人行使之權利，應為代位權，
      係保險人賠付後所生法定的債之移轉，移轉前後，債權具
      有同一性（臺灣高等法院暨所屬法院90年法律座談會研究
      結論參照），是以保險人行使代位權時，自以加害人具備
      責任法上侵權行為要件（亦即故意或過失）為必要。而強
      制汽車責任保險法業已於94年2月5日修正施行，前開條文
      業已修正為：被保險人有違反道路交通管理處罰條例第21
      條第1項第1款之未領有駕駛執照而駕車之規定，致被保險
      汽車發生汽車交通事故者，保險人仍應依本法規定負保險
      給付之責，但得在給付金額範圍內，代位行使請求權人對
      被保險人之請求權，並改列為第29條第1項第5款，已明確
      採代位權說，則在強制汽車責任保險法修正後，前開條文
      請求權之性質應為代位權，而非求償權，殆可獲得釐清。
（二）經查：
    1.被告無駕駛執照，仍於93年8月4日晚間7時3分許，駕駛原
      車牌號碼為QW-403號之大貨車，沿花蓮縣玉里鎮○○○○
      路由北往南方向行駛，適其行駛至該路285.2公里交岔路
      口處欲減速右轉時，其應注意行車遇有減速暫停時，應顯
      示燈光，且其駕駛之前開大貨車後方左側煞車燈業已故障
      ，平日即應予維修，以免於夜間行駛時，影響後方來車之
      安全車距判斷，而依其情形又無不能注意之情事，竟疏於
      注意上開應行注意之事項，致酒後騎乘車號為HGX-603號
      機車、搭載其配偶伊福妹之高德來，自後方同向行經該處
      時，因同有未注意車前狀況之過失，而不慎自後追撞被告
      駕駛之上開大貨車後方車斗，致高德來、伊福妹送醫後不
      治死亡（高德來之血液酒精濃度經慈濟醫院檢測結果，殘
      有22ＭＧ／ＤＬ之酒精濃度）；被告就本件車禍之發生過
      失比例為百分之三十，被害人高德來就本件車禍之發生過
      失比例為百分之七十之事實，為兩造在庭所不爭執，堪信
      屬實。被告既係無照駕駛前開大貨車與被害人發生車禍致
      其死亡，且被告就本件車禍事故之發生有過失，原告於給
      付保險金後，自得在給付金額範圍內，向被告求償。
    2.惟按損害之發生或擴大，被害人與有過失者，法院得減輕
      賠償金額，或免除之，民法第217條第1項定有明文。又依
      同法第217條第3項，被害人法定代理人或使用人與有過失
      ，被害人應承擔其過失，法院得減輕被告之賠償金額。且
      此項規定之目的，在謀求加害人與被害人間之公平，故在
      裁判上法院得依職權減輕或免除之。查本件車禍發生原因
      ，被告、被害人高德來應各負擔百分之三十、百分之七十
      之過失責任，如前述兩造不爭執之事實，本院即依此比例
      為計算之基準。又本件被害人伊福妹係搭乘被害人高德來
      之上開機車而發生車禍，則被害人高德來乃係被害人伊福
      妹之使用人，而被害人高德來對於本件車禍之發生既與有
      過失，揆諸前揭之規定，被害人伊福妹即應承擔被害人高
      德來之過失責任，揆諸前開法條規定，則本件原告當僅在
      被保險人所得請求加害人即本件被告所負損害賠償之範圍
      內取得代位求償之權利，因認本件原告得向被告請求給付
      706,049元（2,800,000×30％=840,000元）。
    3.至被告另辯稱業與被害人之繼承人以80萬元達成和解等語
      ，並提出和解書一件為證，然查依和解書和解內容第一點
      記載「除強制責任險外，甲方（即被告）及甲方連帶保證
      人邱靜琁願給付乙方（即被害人繼承人）總計新台幣捌拾
      萬元...」所示，被告與被害人家屬達成之和解，已載明
      賠償金額不含汽機車強制責任險，是上開和解，自不影響
      原告代位求償權之行使，併此敘明。
四、綜上所述，原告得向被告請求給付之金額應為84萬元。從而
    ，原告本於強制汽車責任保險法第29條第1項第5款之規定，
    請求被告給付之金額在上開數額，及自起訴狀繕本送達翌日
    即95年6月17日起至清償日止，按年息百分之五計算法定遲
    延利息之範圍內，即有理由，應予准許，其餘超過部分之請
    求，為無理由，應予駁回。
五、據上論結，本件原告之訴為一部有理由、一部無理由，依民
    事訴訟法第79條，判決如主文。
中　　華　　民　　國　　96　　年　　1 　　月　　31　　日
  　　　　　　　臺灣花蓮地方法院民事庭
                    法      官　陳燁真
上列為正本係照原本作成。
如不服本判決，應於送達後20日內，向本院提出上訴狀並表明上
訴理由，如於本判決宣示後送達前提起上訴者，應於判決送達後
20日內補提上訴理由書(須附繕本)。
中　　華　　民　　國　　96　　年　　1 　　月　　31　　日
                    法院書記官  唐千惠
